【裁判字號】    96,重訴,143
【裁判日期】    980415
【裁判案由】    返還消費借貸款
【裁判全文】
臺灣新竹地方法院民事判決             96年度重訴字第143號
    原      告  新竹縣新埔鎮農會
    法定代理人  乙○○
    訴訟代理人  戊○○
    訴訟代理人  路春鴻律師
    訴訟代理人  陳慶禎律師
    複  代  理  甲○○
    被      告  丁○○
                          街5.
    訴訟代理人  廖宜祥律師
上列當事人間返還消費借貸款事件，本院於民國98年3 月25日辯
論終結，判決如下﹕
    主  文
被告應給付原告新臺幣陸佰萬元，及自民國八十六年一月十日起
至清償日止，按年息百分之十計算之利息，暨自民國八十六年二
月十日起至清償日止，逾期在六個月以內者，按上開利率百分之
十，超過六個月以上者，按上開利率百分之二十計算之違約金。
原告其餘之訴駁回。
訴訟費用新臺幣伍萬柒仟捌佰貳拾肆元由被告負擔，新臺幣壹萬
肆仟肆佰伍拾陸元由原告負擔。
本判決第一項於原告以新臺幣貳佰萬元為被告供擔保後得假執行
。被告若以新臺幣陸佰萬元為原告預供擔保後，得免為假執行。
原告其餘假執行之聲請駁回。
    事實及理由
壹、原告起訴主張：
一、緣訴外人丙○○於民國（下同）80年4 月25日邀同被告及訴
    外人詹新田、蕭雲衢為連帶保證人，向原告借款新臺幣（下
    同）720 萬元；另訴外人丙○○復於80年8 月1 日邀同被告
    及訴外人詹新田、蕭雲衢為連帶保證人向原告再借用600 萬
    元，並約定按月繳息，利按年息百分12計付，遲延履行，除
    按上開利率計息外，逾期在6 個月以內者，按上開利率百分
    之10，逾期超過6 個月以上者，按上開利率百分之20計付違
    約金。訴外人丙○○自85年4 月22日起即未依約繳款，已喪
    失期限利益，就80年4 月25日之借款尚欠本金120 萬元，就
    80年8 月1 日之借款尚欠本金600 萬元，被告為連帶保證人
    ，自應付清償之責，爰起訴請求被告給付720 萬元，及自民
    國86年1 月10日起至清償日止，按年息百分之10計算之利息
    ，暨自86年2 月10日起至清償日止，逾期在6 個月以內者，
    按上開利率百分之10，超過6 個月以上者，按上開利率百分
    之20計算之違約金。
二、對被告抗辯之陳述﹕
    （一）被告辯稱未曾簽署任何連帶保證契約，契約中之簽名
          係遭人偽造，惟承辦系爭借款業務之承辦人員己○○
          到庭證述是被告本人親簽。又借據上之印文是被告之
          印鑑章，並親自請領交予原告，且提供名下之不動產
          為原告設定抵押權以擔保訴外人丙○○之借款。且設
          定抵押權之不產確為被告名下，被告所述顯與事實不
          符。
    （二）證人丙○○為被告之親姐夫，且為本件借款之借款人
          ，所為之證言難免偏頗，而其證詞又前後所述不一。
          又不論是80年間被告為連帶保證人之時或是現今，不
          論是有自耕農身分始得移轉登記之農地或一般建地，
          於辦理移轉登記時，買受人均無需提出印鑑證明，更
          無需印鑑，是證人丙○○稱因借用被告名義購買農地
          被告始將印鑑交付保管，顯非實在。況借據、約定書
          均是80年間成立，距到庭陳述時已達16年以上，依一
          般經驗法則，鮮少能記憶，於法院詢問時證人丙○○
          所述均為不記得，惟其後被告訴訟代理人詢問類似問
          題卻回答「是我簽的，印章應該也是我蓋的」、「當
          時沒有提到連帶保證之事」，顯為牽強附和之詞，不
          足採信。80年8 月1 日之借貸被告並非不知情，至80
          年4 月25日之借據，其上被告之簽名係經被告授權。
貳、被告則以﹕
一、證人丙○○當初說想買山坡地，要用伊自耕農之身分去買，
    並登記在伊名下，惟去查證，並無此事，且未告知要借款或
    是作連帶保證人。將印鑑證明及印鑑章交給證人丙○○係要
    買山坡地，當時並未對保。
二、未於80年4 月25日之借據及約定書上連帶保證人欄書寫丁○○之姓名，此有證人丙○○之證述可證，是原告請求被告負
    連帶保證責任，於法無據。
三、證人丙○○到庭表示被告未授權其簽具本件借款擔任連帶保
    證人，且其上簽名為證人丙○○所偽簽。另約定書立約定書
    人、對保簽名蓋章欄上「丁○○」之簽名，從形式上觀之，
    均出於同一人之手筆，雖證人己○○稱係被告所簽，惟嗣後
    又表示時隔太久，不復記憶。又另一連帶保證人即訴外人詹
    新田之簽名亦與證人丙○○之筆跡相同，益證非被告所親簽
    ，乃證人丙○○所為。原告認被告有授權須負舉證之責。
、本院之判斷：
一、原告主張之事實，業據提出擔保放款借據、約定書、放款交
    易明細等件為證，被告則以前詞置辯，經本院協同到庭之兩
    造整理並經是認之爭點為﹕1.被告是否須就本件借款負連帶
    保證之責？2.被告有無授權證人丙○○在80年4 月25日的借
    據上簽名？
二、被告否認於本件二紙擔保放款借據連帶保證人欄上簽名及於
    約定書上立約定書人及對保欄上簽名，經當庭命證人丙○○
    及被告書寫「丁○○」字樣，並將書寫文書連同本件擔保放
    款借據、約定書及被告前曾於郵局、臺灣中小企業銀行、土
    地銀行之開戶資料送法務部調查局鑑定字跡，80年8 月1 日
    之擔保放款借據連帶保證人欄「丁○○」之簽名與被告當庭
    書寫之「丁○○」及郵局、臺灣中小企業銀行、土地銀行之
    開戶資料上「丁○○」之筆跡相符。80年4 月25日之擔保放
    款借據、80年4 月9 日之約定書中有關「丁○○」之筆跡則
    與證人丙○○當庭書寫之「丁○○」筆跡相符，有該局98年
    2 月19日調科貳字第09800050470 號鑑定書附卷可稽，是被
    告就80年8 月1 日之借款600 萬元，自屬連帶保證人，應無
    疑議。
三、至80年4 月25日之借款，雖證人即承辦本件借款之承辦人員
    己○○到庭證稱「是借款人及連帶保證人親自簽名沒錯」、
    「因為我有蓋對保章，所以應該我當時有在場親眼看被告簽
    名」，惟於本院訊問「當時他們是一起到農會對保或是分次
    各別至農會對保？」，證人己○○則表示「不記得了」，並
    稱如果見到被告本人亦不知道是否即是丁○○（均見本院96
    年10月25日言詞辯論筆錄），是證人己○○僅係就擔保放款
    借據之形式及其一般處理借款事宜為概括籠統之敘述，尚不
    足證明本件80年4 月25日之借款情形即如其所述，況80年4
    月25日之擔保放款借據及80年4 月9 日之約定書上「丁○○
    」之簽名業經法務部調查局鑑定非被告所簽，是證人己○○
    之陳述尚非可採。
四、原告另主張80年4 月25日擔保放款借據上有被告之印鑑，係
    被告授權證人丙○○所為，惟為被告所否認，辯稱係為購買
    山坡地，要用被告自耕農之身分，登記在被告名下等語，經
    查﹕
    （一）證人丙○○證稱「我不記得他是否知道我要借款要當
          我的連帶保證人，我也不記得他是否有去對保，他沒
          有拿到任何借款，那些錢都是蕭炫榮拿去，也不是我
          用掉，當時是有用被告的名義購買農地，買地的錢是
          蕭炫榮，那時應該是要借他的名義買農地，他才交印
          鑑證明等文件給我，因為他有自耕農的身分，當時我
          有沒有告訴他要作保及他是否知悉有擔任連帶保證人
          ，我都不記得，時間太久了。」、「（原告訴訟代理
          人問﹕請問被告當時如何交印鑑及印章給你？）當時
          是為了要借用他自耕農的身分購買農地，他才交給我
          ，但是是否親手交給我、何時何地交給我，我已經忘
          記了，他當時並未參與我跟蕭先生他們買賣農地的事
          宜。他只是單純借名字給我們買農地。」、「（被告
          訴訟代理人問﹕請提示擔保放款借據（卷第12頁即80
          年4 月25日擔保放款借據），請證人確認借款人簽名
          是否你親簽？連帶保證人丁○○之簽名及其住址，是
          誰簽的？）我的名字是我自己簽的，丁○○的名字，
          我現在看起來，可能是我當時急急忙忙，也是我簽的
          ，詹新田也是我簽的，不是丁○○簽的。」、「（被
          告訴訟代理人問﹕證人幫丁○○簽連帶保證人之簽名
          一事，丁○○是否知悉？）我忘記他是不是知道，我
          也忘記是否有跟他講，需要一點時間回憶才能確認。
          」、「（被告訴訟代理人問﹕請提示約定書（支付命
          令卷第7 頁即80年4 月9 日約定書）之對保欄，丁○○簽名是何人所簽？你簽名時，負責對保核章人己○○是否在場？）是我簽的，印章應該也是我蓋的，當
          時印章大概是我在保管，至於己○○當時是否在場，
          我忘記了。」、「（原告訴訟代理人問﹕當時被告有
          無授權你可以以他當連帶保證人的地位來簽名？）當
          時我沒有跟他提到連帶保證這件事，以當時的情況就
          是他提供自耕農身分給我買地，告訴我不要有糾紛或
          事情發生就好，他是信任我是他的姐夫，才借給我。
          」（均見本院96年11月27日言詞辯論筆錄）原告質疑
          證人丙○○與被告有親戚關係，證詞有所偏頗，惟就
          80年4 月25日擔保放款借據及80年4 月9 日之約定書
          ，被告均未於其上簽名，已如上所述，與證人丙○○
          之證詞相符，是已難認證人丙○○之證詞有何偏頗之
          情。
    （二）再依93年7 月21日始廢止之土地登記申請書填寫說明
          貳第14條16欄第1 項「權利人應簽蓋與所填之姓名相
          同之簽章」及依72年1 月14日所發布之加強防範偽造
          土地登記證明文件注意事項第3 條「地政事務所接收
          登記案件時，應確實核對所附權利書狀、印鑑證明．
          ．．。」顯見土地過戶須使用印章，雖非必然須使用
          印鑑章，惟一般民眾就土地過戶所需資料並不全然了
          解，交付印鑑章以為辦理，並無悖於常情，且被告就
          印章何以交付證人丙○○所述之經過，與證人丙○○
          所言大致相符，是堪認被告將其印章交付予證人丙○○係為辦理土地過戶事宜。
    （三）另按我國人民將自己印章交付他人，委託該他人辦理
          特定事項者，比比皆是，倘持有印章之該他人，除受
          託辦理之特定事項外，其他以本人名義所為之任何法
          律行為，均須由本人負授權人責任，未免過苛。原審
          徒憑上訴人曾將印章交付與呂某之事實，即認被上訴
          人就保證契約之訂立應負表見代理之授權人責任，自
          屬率斷。（最高法院70年度台上字657 號判例參照）
          證人丙○○所以持有被告之印章係為辦理土地過戶乙
          節，已如上認定，原告又未舉證證明被告知悉證人丙○○欲持該印章蓋於本件80年4 月9 日約定書上立約
          定書人處及80年4 月25日擔保放款借據之連帶保證人
          欄並同意證人丙○○為之，則依前揭判例意旨，自不
          得以被告交付印章而遽認授權證人丙○○於前述二文
          件上蓋印，擔任連帶保證人，是原告此部分主張，委
          無可採。
四、綜上，被告所應負之連帶保證責任僅限於80年8 月1 日之借
    款600 萬元，就80年4 月25日之借款120 萬元即難令其負有
    連帶保證之責。
五、按借用人應於約定期限內，返還與借用物種類、品質、數量
    相同之物；又稱保證者，謂當事人約定，一方於他方之債務
    人不履行債務時，由其代負履行責任之契約；另連帶債務之
    債權人，得對於債務人中之一人或數人或其全體，同時或先
    後請求全部或一部之給付。連帶債務未全部履行前，全體債
    務人仍負連帶責任，民法第478 條前段、第739 條、第273
    條定有明文，從而，原告依據消費借貸及連帶保證之法律關
    係，請求被告返還借款600 萬元及自86年1 月10日起至清償
    日止，按年息百分之10計算之利息，暨自86年2 月10日起至
    清償日止，逾期在6 個月以內者，按上開利率百分之10，超
    過6 個月以上者，按上開利率百分之20計算之違約金，為有
    理由，應予准許，逾此範圍之請求，為無理由，應予駁回。
肆、本件事證已臻明確，兩造其餘陳述及主張或攻繫防禦方法，
    對判決之結果不生影響，爰不一一條列審究，併此敘明。
伍、本件兩造均陳明願供擔保請准宣告假執行及免為假執行，就
    原告勝訴部分，核與不合，爰酌定相當金額，分別准許之。
    就原告敗訴部分，其假執行之聲請，失所附麗，應併予駁回
    。並依民事訴訟法第87條第1 項之規定，於判決時諭知兩造
    應負擔之訴訟費用金額如主文第三項所示。
陸、據上論結，本件原告之訴為一部有理由，一部無理由，依民
    事訴訟法第79條、第390 條第2 項、第392 條第2 項，判決
    如主文。
中    華    民    國    98    年    4     月    15    日
                  民事第二庭    法  官  盧玉潤
以上正本係照原本作成。
如對本判決上訴，須於判決送達後20日內向本院提出上訴狀。
                                書記官  謝國聖
中    華    民    國    98    年    4     月    15    日


司法院資訊處製作；財團法人民間司法改革基金會備份。
